# 关于同一控制企业合并商誉的问题探讨

提问人：azobi7 时间：2022-12-16 17:18:34
请教陈版《企业会计准则解释第 6 号》中描述：二、根据《企业会计准则第 20 号——企业合并》，在同一控制下的企业合并中，合并方在企业合并中取得的资产和负债，应当按照合并日在被合并方的账面价值计量。在被合并方是最终控制方以前年度从第三方收购来的情况下，合并方在编制财务报表时，应如何确定被合并方资产、负债的账面价值？答：同一控制下的企业合并，是指参与合并的企业在合并前后均受同一方或相同的多方最终控制，且该控制不是暂时性的。从最终控制方的角度看，其在合并前后实际控制的经济资源并没有发生变化，因此有关交易事项不应视为购买。合并方编制财务报表时，在被合并方是最终控制方以前年度从第三方收购来的情况下，应视同合并后形成的报告主体自最终控制方开始实施控制时起，一直是一体化存续下来的，应以被合并方的资产、负债（包括最终控制方收购被合并方而形成的商誉）在最终控制方财务报表中的账面价值为基础，进行相关会计处理。合并方的财务报表比较数据追溯调整的期间应不早于双方处于最终控制方的控制之下孰晚的时间。本解释发布前同一控制下的企业合并未按照上述规定处理的，应当进行追溯调整，追溯调整不切实可行的除外。解释中的最终控制方具体是指哪方？假设：某集团公司有控股子公司甲公司及乙公司，乙公司一直为该集团的控股子公司，甲公司为 2010 年 1 月，该集团通过增发后取得了其控制权。甲公司的子公司A公司是2010.8向乙公司购买的，A公司有子公司若干，评估价格为对A公司整体进行评估，因2010.1集团才获取了甲公司的控制权，因此甲公司当时系按非同一控制下的企业合并对收购A公司做的会计处理，按A公司可辨认净资产公允价值并表并在合并报表层面形成商誉。 2021 年，乙公司拟向甲公司购回原A公司的 3 家子公司，按照准则理解，因现在甲乙公司同受集团控制，应该构成同一控制下的企业合并，那么乙公司拟购入的这三家A公司子公司应该按合并日的账面价值确认长投，与交易对价的差异冲减资本公积，那这个合并日的“账面价值”到底如何确定？因为在甲公司层面，这个“账面价值”实际为当时购买时的可辨认净资产公允价值，那是否我这次回购回来后，也应该用当时可辨认净资产公允价值加分摊的商誉作为“账面价值”？如果这样处理的话，那不是等于相同资产出售在回购之后就可以在财务账面中产生增值了？那如果按对于实际控制人而言的账面价值，即无增值部分，是否和解释六号相矛盾呢！
1671182038426.png (168.6 KB, 下载次数: 0)
2022-12-16 17:18 上传
1671182061848.png (157.14 KB, 下载次数: 0)
2022-12-16 17:18 上传

回答人：chenyiwei
“因2010.1集团才获取了甲公司的控制权，因此甲公司当时系按非同一控制下的企业合并对收购A公司做的会计处理，按A公司可辨认净资产公允价值并表并在合并报表层面形成商誉。”该理解是错误的。虽然因2010.1集团才获取了甲公司的控制权，但A公司一直在集团的控制下，并且甲收购A公司也是在集团主导下完成，预期合并后各方均将持续处于甲集团控制下，故当时的收购应按同一控制下合并处理，甲公司合并报表层面不应因合并A公司而产生商誉。
因此，主帖中所讨论的问题，实际上是不存在的。甲公司应就 2010 年时误将合并A公司按非同一控制下合并处理的问题进行差错更正。